【裁判字號】    98,上訴,2080
【裁判日期】    980722
【裁判案由】    妨害自由
【裁判全文】
臺灣高等法院刑事判決                98年度上訴字第2080號
上  訴  人
即  被  告  乙○○
                      號3樓
指定辯護人  葉月雲律師
上列上訴人即被告因妨害自由案件，不服臺灣新竹地方法院98年
度重訴緝字第1 號，中華民國98年4 月10日第一審判決（起訴案
號：臺灣新竹地方法院檢察署94年度偵字第1868、2458、2925、
3037號），提起上訴，本院判決如下：
    主  文
上訴駁回。
    事  實
一、緣張曜卿（所涉擄人勒贖等案件，業經臺灣新竹地方法院以
    94年度重訴字第16號判決判處有期徒刑10年）明知其以自己
    及博銘營造股份有限公司（簡稱博銘公司）名義先後與甲○○個人及雙喜營造股份有限公司（簡稱雙喜公司）合作有關
    桃園縣農田水利綜合大樓及南投縣政府縣政中心辦公大樓興
    建工程之工程款，已先後於民國（下同）88年4 月29日及91
    年8 月20日結清，惟其於90年間遭人訛騙鉅款，財務陷入困
    境急需款項，乃於92年間將桃園縣農田水利綜合大樓興建工
    程之合作協議書、損益表、支出明細、收款證明、及南投縣
    政府縣政中心辦公大樓興建工程之合約書，增補合約、追加
    工程合約書、91年8 月20日之協議書、切結書等文件交付予
    乙○○、謝鵬郎（通緝中，俟到案後另行審結），並向該2
    人訛稱上開工程款項尚未結清，甲○○仍積欠其逾新臺幣（
    下同）3 億元之債務等語，委託乙○○、謝鵬郎向甲○○索
    討上開工程款項。謝鵬郎、乙○○、戊○○（所涉妨害自由
    案件，業經臺灣新竹地方法院以94年度重訴字第16號判決判
    處有期徒刑3 年8 月，減為有期徒刑1 年10月）為此於93年
    底、94年初多次商議，計畫將甲○○強行帶離以拘禁其身體
    自由之方式迫使其交付款項。謀議既定，乙○○另覓得朋友
    己○○、庚○○（其等所涉妨害自由案件，分別經臺灣新竹
    地方法院以94年度重訴字第16號判決分別判處有期徒刑4 年
    ，減為有期徒刑2 年；有期徒刑2 年2 月，減為有期徒刑1
    年1 月）；己○○再委請辛○○（所涉妨害自由案件，業經
    臺灣新竹地方法院以94年度重訴字第16號判決判處有期徒刑
    2 年，減為有期徒刑1 年）同往索債。
二、乙○○、謝鵬郎、戊○○、己○○、庚○○、辛○○均誤認
    張曜卿對甲○○仍有債權，乃與張曜卿共同基於妨害自由之
    犯意，於94年2 月間某日，由張曜卿帶同乙○○、謝鵬郎、
    己○○前往新竹市甲○○住處及雙喜公司營業處所外，向其
    等指出甲○○住處及公司所在位置。嗣於94年2 月15日晚上
    9 時許，由乙○○、戊○○、張曜卿前往臺中市○○路649
    號「常立小客車租賃有限公司」，以張曜卿名義向不知情之
    廖常亨承租車號8768-HV 號廂型車，復於同日晚上9 時45分
    許再前往臺中市○○路735 號「平順小客車租賃有限公司」
    以張曜卿名義向不知情之陳慧卿、江清標承租車號2Q-9622
    號自用小客車，作為前往新竹市強行帶離甲○○之交通工具
    ，上開車輛且分別由乙○○、戊○○駛離。
三、94年2 月16日上午5 時許，乙○○駕駛車號2Q-9622 號自用
    小客車搭載戊○○；己○○駕駛車號8768-HV 號廂型車搭載
    庚○○、辛○○，其等在臺中市○○○○道會合後，共同前
    往新竹市○○路甲○○住處附近觀察其行蹤。當日上午6 時
    39分許，甲○○駕車搭載其妻前往新竹市竹蓮市場買菜，乙○○等人即駕車尾隨在後。迨於同日上午7 時30分許，其等
    見甲○○在新竹市○○街向日葵大樓旁獨處，即推由戊○○
    、庚○○、辛○○上前向甲○○告以其因積欠他人債務要求
    隨同上車，甲○○不從，戊○○、庚○○、辛○○即強行將
    之推入車號8768-HV 號廂型車後座（起訴書誤認其等尚持玩
    具手槍要脅甲○○上車），辛○○、庚○○則分別坐在甲○○左右2 側防止其脫逃，且為其戴上手銬、頭罩，由己○○
    駕車將甲○○載往臺中市，戊○○仍乘坐乙○○駕駛之車號
    2Q-9622 號自用小客車返回臺中市。
四、乙○○等人抵達臺中市後，以電話聯繫謝鵬郎、張曜卿，由
    謝鵬郎向不知情之廖苓安商借臺中市○○街251 號1 樓處所
    拘禁甲○○，於拘禁期間仍以眼罩矇住甲○○雙眼，並以手
    銬（起訴書誤為鐵鍊）銬住椅腳及甲○○手腕，由乙○○、
    謝鵬郎、戊○○、己○○、庚○○、辛○○輪流看守，庚○○另在旁把玩乙○○攜帶至該處，不具殺傷力之玩具手槍3
    枝。期間張曜卿到場向甲○○要求給付款項，甲○○表示工
    程款項均已結清，央求張曜卿將其釋放，惟張曜卿告以已將
    其賣予乙○○等人，伊無權處理等語，隨即離去。
五、嗣甲○○與乙○○等人討價還價後，達成支付2,200 萬元之
    協議。甲○○旋於94年2 月17日上午8 時許，聯絡其公司職
    員丙○○備妥2,200 萬元攜往臺中市交由其朋友即德昌營造
    公司負責人丁○○代為交付。丙○○接獲甲○○之電話後，
    先自雙喜公司設於新竹國際商業銀行民族分行之存款帳戶內
    提領2,200 萬元，隨即於同日下午5 時許攜款前往臺中市與
    丁○○碰面，丁○○則於當日晚上7 時許起，依乙○○等人
    之電話指示駕車在臺中縣市繞行後，依指示在臺中縣太平市
    ○○路旁將3 袋現金共計2,200 萬元丟擲路邊，戊○○則搭
    乘庚○○所駕車輛尾隨其後上前取款，再將款項攜至乙○○
    、己○○所駕駛、乘坐，由戊○○於當日另行向「順安小客
    車租賃公司」不知情之陳昆良承租之車號1312-HZ 號廂型車
    上。惟其等3 人將該筆款項帶回臺中市○○街251 號1 樓，
    由戊○○執款下車進屋之際，突有3 、4 名姓名年籍不詳之
    男子，駕車急駛而來將該筆款項搶走，乙○○、己○○、戊○○及在屋內看守甲○○之謝鵬郎、辛○○誤以為該等姓名
    年籍不詳之男子均係警察，乃紛紛逃逸躲避，隨後駕車返回
    該處之庚○○見狀亦自行離去。迨於同日晚上10時許，甲○○見無人看守遂自行脫困後，撥打電話予朋友駕車前來接送
    返家。
六、嗣警方依據甲○○報案，在臺中市○○街251 號1 樓扣得玩
    具手槍3 枝，並循線於94年4 月9 日，在臺中市○○路○ 段
    672 號9樓 之11、臺中市○○區○○路2 段256 巷6 號地下
    1 樓、臺中市○○路○ 段257 號11樓之5 、臺中市○○街57
    號501 室執行拘提搜索，分別查獲庚○○、張曜卿、謝鵬郎
    、戊○○。另於94年5 月3 日在臺中市○區○○路1 段543
    號5 樓、屏東縣屏東市○○路208 之5 號執行拘提搜索，分
    別查獲己○○、辛○○而查悉上情。
七、案經甲○○訴由內政部警政署刑事警察局及新竹市警察局第
    三分局報請臺灣新竹地方法院檢察署檢察官偵查起訴。
    理  由
一、按被告以外之人於審判外之言詞或書面陳述，除法律有規定
    者外，不得作為證據，刑事訴訟法第159 條第1 項固有明文
    ；惟被告以外之人於審判外之陳述，雖不符刑事訴訟法第15
    9 條之1 至第159 條之4 之規定，而經當事人於審判程序同
    意作為證據，法院審酌該言詞陳述或書面陳述作成時之情況
    ，認為適當者，亦得為證據。當事人、代理人或辯護人於法
    院調查證據時，知有第159 條第1 項不得為證據之情形，而
    未於言詞辯論終結前聲明異議者，視為有前項之同意，同法
    第159 條之5 亦有明文。經查，本件下列所引之供述證據，
    雖俱屬被告以外之人於審判外之陳述，惟經當事人於本院審
    判程序進行時同意作為證據，本院審酌本件供述證據於作成
    時之情況，並無違法不當或證明力明顯過低之瑕疵，認為以
    之作為證據應屬適當，揆諸前揭規定，應認有證據能力。
二、上揭事實，業經被告於原審及本院審理時坦承不諱（參原審
    卷第10頁反面、本院準備程序筆錄第2 頁、審判程序筆錄第
    2 頁、第10頁），核與證人即告訴人於警詢、偵查中及原審
    法院審理時證述遭人拘禁（參94年度偵字第1868號卷一第77
    頁至第80頁、卷二第72頁至第74頁、第210 頁至第212 頁、
    第303 頁、94年度重訴字第16號卷卷三第45頁至第66頁）；
    證人即「常立小客車租賃有限公司」人員廖常亨於警詢及偵
    查中、證人即「平順小客車租賃有限公司」人員江清標於偵
    查中均證稱曾出租汽車予張曜卿（參同上偵查卷卷一第94頁
    至第95頁、卷二第76頁、第78頁）；共犯戊○○、己○○、
    庚○○、辛○○、謝鵬郎於警詢、偵查中或原審法院審理時
    坦認確有強推告訴人上車並拘禁於臺中市○○街251 號1 樓
    （參同上偵查卷卷一第58頁至第76頁、卷二第7 頁至第12頁
    、第44頁至第49頁、94年度偵字第2458號卷第10頁至第14頁
    、第39頁至第40頁、第258 頁至第263 頁、94年度重訴字第
    16號卷卷二第45頁至第48頁、第240 頁、卷三第169 頁至第
    188 頁、第220 頁至第260 頁、卷四第37頁至第38頁）；證
    人廖苓安於警詢時證稱出借臺中市○○街251 號1 樓住處予
    謝鵬郎等人（參94年度偵字第1868號卷一第81頁至第84頁）
    ；證人丙○○、丁○○於警詢、偵查中及原審法院審理時證
    述領錢及支付款項等情節（參同上偵查卷卷一第109 頁至第
    110 頁、第114 頁至第115 頁、卷二第74頁至第77頁、94年
    度重訴字第16號卷卷三第93頁至第94頁、第96頁、第104 頁
    至第111 頁）大致相符，並有「常立小客車租賃有限公司」
    名片、車號8968-H V號自用小客貨車之行車執照、「常立小
    客車租賃有限公司」租車契約、「大永順租車公司」（即「
    平順小客車租賃有限公司」）名片、車號2Q-9622 號自用小
    客車行車執照、「平順小客車租賃有限公司」租車契約、「
    順安小客車租賃有限公司」負責人陳昆良之名片、小客車租
    賃定型化契約書、在臺中市○○街251 號1 樓之拘禁現場攝
    得被告犯罪所用之手銬、頭套、眼罩及玩具手槍3 枝、車號
    8768-HV 號自用小客貨車、車號2Q-9622 號自用小客車、查
    獲手機3 支等照片、94年2 月16日上午6 時39分起在新竹市
    ○○路告訴人住處外所設監視錄影設備翻拍照片、94年2 月
    16日上午10時38分許起在臺中市○○路251 號前之監視錄影
    設備翻拍照片、在臺中市○○街251 號1 樓拘禁現場事後拍
    攝之照片、雙喜公司之新竹國際商業銀行民族分行活期存款
    存摺及扣案玩具手槍3 枝可資佐證（參同上偵查卷卷一第88
    頁、第90頁、第91頁、第93頁、第94頁、第97頁、第99頁、
    第132 頁至第133 頁、第139 頁至第176 頁），堪認被告之
    自白與事實相符，堪以採信，本件事證明確，被告妨害自由
    之犯行應堪認定。
三、查刑法部分條文業於94年1 月7 日修正，94年2 月2 日公布
    ，95年7 月1 日施行，被告行為後法律已有變更，現行刑法
    第2 條第1 項規定：「行為後法律有變更者，適用行為時之
    法律，但行為後之法律有利於行為人者，適用最有利於行為
    人之法律」，上開規定乃與刑法第1 條罪刑法定主義契合，
    而貫徹法律禁止溯及既往原則，係規範行為後法律變更所生
    新舊法律比較適用之準據法，是刑法第2 條本身雖經修正，
    但該條既屬適用法律之準據法，本身尚無比較新舊法之問題
    ，應一律適用裁判時之現行刑法第2 條第1 項之規定，為「
    從舊從輕」之比較，以決定適用之刑罰法律。又比較時應就
    罪刑有關之共犯、未遂犯、想像競合犯、牽連犯、連續犯、
    結合犯，以及累犯加重、自首減輕暨其他法定加減原因（如
    身分加減）與加減例等一切情形，綜其全部罪刑之結果而為
    比較，此有最高法院95年第8 次刑事庭會議決議可資參照。
    按修正後刑法施行法增訂第1 條之1 規定：「中華民國94年
    1 月7 日刑法修正施行後，刑法分則編所定罰金之貨幣單位
    為新臺幣。94年1 月7 日刑法修正時，刑法分則編未修正之
    條文定有罰金者，自94年1 月7 日刑法修正施行後，就其所
    定數額提高為30倍。但72年6 月26日至94年1 月7 日新增或
    修正之條文，就其所定數額提高為3 倍」；而刑法第33條第
    5 款則修正為：「主刑之種類如下：五、罰金：新臺幣1 千
    元以上，以百元計算之。」是修正後，刑法罰金刑最高額上
    限雖無變更，惟最低額下限則提高為新臺幣1 千元，比較修
    正前、後之刑法，自以行為時關於科處罰金刑之法律較有利
    被告。又按修正前刑法第28條關於共犯規定為「2 人以上共
    同實施犯罪之行為者，皆為正犯」，修正後刑法則規定為「
    2 人以上共同實行犯罪之行為者，皆為正犯」，揆諸本條之
    修正理由係修正共同正犯參與類型，確定在「實行」概念下
    之共同參與行為，始成立共同正犯，而被告乙○○與戊○○
    等人所涉私行拘禁犯行有犯意聯絡及行為分擔，且對於前開
    犯行業已實行犯罪行為，即屬實行犯罪行為之正犯，則適用
    修正前刑法第28條規定論擬，並無不利於被告。綜合上述條
    文修正前後之比較，揆諸修正後刑法第2 條第1 項規定之「
    從舊從輕」原則及前揭最高法院決議意旨，修正後之規定並
    非較有利於被告，是依刑法第2 條第1 項前段規定，適用行
    為時即修正前之刑法相關規定，對被告較為有利。
四、核被告所為，係犯刑法第302 條第1 項之私行拘禁罪。其與
    張曜卿、謝鵬郎、戊○○、己○○、庚○○、辛○○就上開
    私行拘禁犯行，有犯意聯絡及行為分擔，均為共同正犯。
五、原審本於同上見解，適用刑法第2 條第1 項前段、第302 條
    第1 項、第38條第1 項第2 款、修正前刑法第28條之規定，
    並審酌被告曾有賭博及殺人未遂等前科之素行、犯罪之目的
    在於朋分款項牟利、所為對告訴人之身心造成極大之損害及
    坦認犯行之犯罪後態度等一切情狀，量處有期徒刑3 年4 月
    ，另說明被告犯罪時間係在96年4 月24日以前，且非屬中華
    民國九十六年罪犯減刑條例第3 條第1 項規定之限制減刑之
    罪，合於上開罪犯減刑條例所定之減刑條件，爰依該條例第
    2 條第1 項第3 款、第7 條之規定，減其宣告刑2 分之1 ，
    故就其所犯私行拘禁罪減為有期徒刑1 年8 月，並敘明被告
    於97年5 月23日經臺灣新竹地方法院發佈通緝，於98年2 月
    21日經緝獲到案，有查捕逃犯作業查詢報表及該院98年2 月
    26日98年新院雲刑照銷字第44號撤銷通緝稿各1 份在卷可佐
    ，惟上開條例第5 條所定不得減刑之情形，係指在該條例施
    行前，經通緝而未於96年12月31日以前自動歸案接受偵查、
    審判或執行者，核與本件被告係於97年6 月10日中華民國九
    十六年罪犯減刑條例施行後始遭通緝之情形，尚屬有間，揆
    諸前揭規定，仍應適用上開減刑條例予以減刑。復說明扣案
    之玩具手槍3 枝，係被告所有，供本件犯罪所用之物，業經
    被告供明在卷（參原審卷第26頁正面），應依刑法第38條第
    1 項第2 款之規定諭知沒收。至被告犯案所用之頭罩、眼罩
    、手銬等，雖有卷附之照片可憑，惟未經警扣案，有謝政利
    警員出具之偵查報告可考（參94年度重訴字第16號卷卷三第
    285 頁），因無證據證明現尚存在，故不為沒收之諭知。另
    本案係採機房現譯追縱方式，未錄製通訊監察錄音帶，監聽
    之內容僅追查行縱，無法作為證據使用，故未製作譯文等情
    ，有新竹市警察局第三分局96年5 月28日竹市警三分偵字第
    0960010855號回函可稽（參94年度重訴字第16號卷卷二第15
    4 頁），是本件雖於拘提被告時扣得其等持用之行動電話及
    SIM 卡，惟無證據證明係供本件犯罪所用之物，故亦不宣告
    沒收等情，經核原審認事用法，並無違誤，量刑亦稱妥適。
    被告上訴意旨以本件並非其所主導，其係主動投案，原審未
    審酌刑法第57條規定且量刑過重等語，指摘原審判決不當。
    惟按量刑輕重係屬事實審法院得依職權自由裁量之事項，苟
    已斟酌刑法第57條各款所列情狀而未逾越法定刑度，不得遽
    指為違法。經查，原審就本件量刑已斟酌被告之前科素行、
    本件之犯罪目的、犯罪所生損害及其犯罪後態度等一切情狀
    ，本院另衡諸本案共犯部分，原審94年度重訴字第16號判決
    認定共犯張曜卿犯擄人勒贖罪，量處有期徒刑10年，認定共
    犯戊○○、己○○、庚○○、辛○○係犯私行拘禁罪，分別
    判處有期徒刑3 年8 月（減為1 年10月）、4 年（減為2 年
    ）、2 年2 月（減為1 年1 月）、2 年（減為1 年），均已
    分別就共犯間參與犯罪之情節輕重予以衡量，本案被告並係
    於97年5 月23日通緝迨至98年2 月21日始經台中市警察局第
    二分局策動被告由金門押解歸案，有原審98年度他字第33號
    案卷可資參照，顯見被告於犯罪後不願接受司法裁判，原審
    因之量處其有期徒刑3 年4 月，減為1 年8 月，並未逾越職
    權，亦未違反比例原則，上訴意旨仍執以指摘原審判決不當
    ，為無理由，應予駁回。
據上論斷，應依刑事訴訟法第368 條，判決如主文。
本案經檢察官王金聰到庭執行職務。
中    華    民    國    98    年    7     月    22    日
                  刑事第二十庭審判長法  官  楊貴雄
                                    法  官  林銓正
                                    法  官  鄧振球
以上正本證明與原本無異。
如不服本判決，應於收受送達後10日內向本院提出上訴書狀，其
未敘述上訴之理由者並得於提起上訴後10日內向本院補提理由書
（均須按他造當事人之人數附繕本）「切勿逕送上級法院」。
                                    書記官  劉有志
中    華    民    國    98    年    7     月    27    日
附錄：本案論罪科刑法條全文
中華民國刑法第302 條（剝奪他人行動自由罪）
私行拘禁或以其他非法方法，剝奪人之行動自由者，處5 年以下
有期徒刑、拘役或3 百元以下罰金。
因而致人於死者，處無期徒刑或7 年以上有期徒刑，致重傷者，
處3 年以上10年以下有期徒刑。
第一項之未遂犯罰之。


司法院資訊處製作；財團法人民間司法改革基金會備份。
